【裁判字號】    97,易,1113
【裁判日期】    980219
【裁判案由】    妨害名譽
【裁判全文】
臺灣臺中地方法院刑事判決              97年度易字第1113、2553號
公  訴  人  臺灣臺中地方法院檢察署檢察官
被      告  丁○○
選任辯護人  林開福律師
            林巧雲律師
被      告  卯○○
上列被告等因妨害名譽案件，經檢察官提起公訴（96年度偵字第
26253號）及追加起訴（97年度偵字第12780號），本院判決如下
：
    主    文
丁○○公然侮辱人，處拘役拾日，如易科罰金，以新台幣壹仟
元折算壹日，減為拘役壹拾伍日，如易科罰金，以新台幣壹仟元
折算壹日。又意圖散布於眾而指摘足以毀損他人名譽，處拘役
拾日，如易科罰金，以新台幣壹仟元折算壹日，減為拘役壹拾伍
日，如易科罰金，以新台幣壹仟元折算壹日。應執行拘役貳拾伍
日，如易科罰金，以新台幣壹仟元折算壹日。緩刑貳年。
卯○○公訴不受理。
    犯罪事實
一、丁○○係私立亞洲大學財經法律系系主任，於民國96年2月8
    日上午10時許，在亞洲大學財經法律系辦公室之學生或其他
    老師得自由出入之系辦公室內，召開系務會議，約8-9人參
    加會議，惟會議進行中，因對午○○老師提出之教學實施計
    畫不滿，雙方起爭執，適午○○老師當場先行摔書面資料，
    致在場與會老師大為吃驚，而丁○○則於會議場面之公然場
    所，見午○○老師摔資料，即對午○○老師辱罵「幹你娘」
    （台語）言語，足以侮辱妨害午○○老師之名譽。丁○○、
    午○○雙方因已有上述心結，丁○○竟又意圖散布於眾，接
    續於96年4月9日上午10時、4月10日上午10時許，在臺中縣
    霧峰鄉之私立亞洲大學學生或他人得以自由出入之財經法律
    系系辦公室及學務長辦公室內，對該法律系學生辰○○、癸○○及當時任該校學務長巳○○，指摘及傳述「... 午○○
    老師於94年12月27日下午6時許，駕駛自用小客車，在學校
    校門口撞擊學生林孟儀、辛○○2人，2名學生受傷後，竟向
    該受傷學生及家長【恐嚇】不准報案..... 」等言語，足以
    毀損午○○之名譽。
二、案經午○○訴請臺灣臺中地方法院檢察署檢察官偵查起訴及
    追加起訴。
    理    由
甲、有罪部分：
一、訊據被告丁○○矢口否認有上揭公然侮辱或毀謗之犯罪事實
    ，辯稱：當時告訴人午○○無預警之摔資料行為，於受驚嚇
    之瞬間，所以反射脫口而出者為「幹什麼」，而非「幹你娘
    」，該言語係未經思考之反射動作，無侮辱他人之意思，且
    在亞洲大學所召開之系務會議，並非學生或其他非與會老師
    所得自由出入，與刑法「公然」要件不符，又與案外人辰○○、癸○○係在被告之辦公室見面，係屬私下之對話，且僅
    對特定人之對話，並無散布於眾之意圖，且亦有相當理由確
    信上開所談應屬真實，並無誹謗之故意云云。惟查：
  (一)據證人即亞洲大學副教授壬○○於偵查中向檢察官詰證稱：
    當天2人對緩起訴的事起爭執，午○○老師就拿一疊資料摔
    桌子，丁○○脫口而出「幹你娘」，但丁○○沒有用手指著
    何人說或很明顯對著某人講。另證人亞洲大學助理教授戊○○先於偵查中詰證稱：當時大家在討論事情，他們二人意見
    不合，午○○將手上的資料往桌上摔，丁○○脫口就說「幹
    你娘」，午○○就打電話找主任秘書下來協調，會議結束我
    就離去了。我記得午○○老師只摔一次資料，丁○○嚇一跳
    就脫口罵，我在場也有被摔卷宗嚇倒。檢察官問：你確實聽
    到丁○○有罵「幹你娘」？答：有（並在筆錄後親自簽名）
    。（以上見96偵26253卷，第28頁、第35頁）。
  (二)按被告以外之人於偵查中向檢察官所為之陳述，除顯有不可
    信之情況者外，得為證據，刑事訴訟法第159條之1第2項定
    有明文。蓋因檢察官與法官同為司法官署，且檢察官代表國
    家偵查犯罪，依法有訊問被告、證人及鑑定人之權力，且須
    對被告有利、不利之情形均應注意，況徵諸實務運作，檢察
    官實施刑事偵查程序，亦能恪遵法定程序之要求，不致有違
    法取證情事且可信度極高，是被告以外之人前於偵查中已具
    結而為證述，除反對該項供述得具有證據能力之一方，已釋
    明「顯有不可信之情況」之理由外，不宜遽指該證人於偵查
    中之陳述不具證據能力，方符前揭法條之立法意旨。是上揭
    證人壬○○、戊○○2人於檢察官偵查中經具結所為之陳述
    ，均未曾提及檢察官在偵查時，有任何不法取供之情形，是
    客觀上並無顯不可信之情況，故上開證人於偵查中之證言，
    指證被告丁○○確有罵「幹你娘」言語，具有證據能力。
  (三)上揭證人壬○○於本院審理時，再詰證稱：「我在主任辦公
    室，與會場只5步距離，我聽到午○○摔桌子後，丁○○就
    罵三字經，我聽到他罵一次，罵完之後就沒有聽到什麼聲音
    ，當時我帶著孩子，所以我特別注意外面的聲音。參加的人
    除我外，有甲○○、戊○○、子○○、一個離職的助理，還
    有工讀生，約8-9個人在場」。另證人戊○○於本院審理時
    交互詰問時詰證稱：「因為這件計畫的內容是午○○處理的
    ，午○○覺得這個計畫他做得很辛苦，但是會議被主任質疑
    ，他就覺得不是很高興，他就突然把他手上的資料摔到他面
    前的桌子上，後來就聽到主任有罵幹字出來，是午○○一摔
    資料之後主任就脫口講出來，當時的狀況有點混亂，我感覺
    是好像在罵三字經」。經被告丁○○問證人戊○○：「我當
    初的幹是三字經，還是幹什麼，你能不能確定？」證人戊○○答：「我覺得當初是罵三字經」。（以上參見本院97.6.
    30. 審理筆錄）。雖證人寅○○於偵查中詰證稱：我聽到你
    幹嘛？沒有聽到被告講「幹你娘」。證人甲○○於偵查中詰
    證稱：被告有口頭嬋「他媽的」，當時有無講「幹你娘」，
    不記得了。證人子○○於偵查中詰證稱：沒有聽到罵「幹你
    娘」。證人己○○於偵查中詰證稱：我聽到摔東西，很大力
    ，聽主任說「幹什麼」這類的。於本院審理時詰證稱：主任
    應說「幹什麼」這類的。證人丙○○於偵查中詰證稱：只聽
    「幹」，其他不清楚。於本院審理時詰證稱：主任大聲的講
    一些事情，不是很清楚講什麼。證人丑○○於偵查中詰證稱
    ：沒聽清楚。於本院審理時詰證稱：聽到裡面有巨響，說什
    麼話，我聽不清楚等語。以上在場證人雖未明確聽到被告丁○○有辱罵「幹你娘」三字經，但被告丁○○即經告訴人午
    ○○指證詳實，復經與被告素無宿怨之在場證人壬○○、戊○○詰證明確，被告丁○○有對告訴人午○○罵「幹你娘」
    三字經，應可認定。從而其他證人寅○○、甲○○、子○○
    、己○○、丙○○、丑○○等人之證詞，即不能為被告有利
    之認定。
  (四)按刑法第三百零九條所定「侮辱」，係指直接對人詈罵、嘲
    笑或其他表示足以貶損他人評價之意思，單純對於他人不禮
    貌之行動或言詞，或是疏忽而不尊重他人，固與本罪之行為
    不相當，惟有時此等行為與本罪之侮辱行為，含混而不易區
    分，此應就案情整體，顧及行為人之年齡、教育程度、職業
    、與被害人之關係、行為地之方言或用詞習慣等事項為判斷
    。如前所認定，本件被告在8-9人開系務會議場所，當眾罵
    出「幹你娘」三字經，在現今社會上之多數見解均認為係以
    使人難堪為目的之言語，其意義已表示不屑、輕蔑，足以對
    於個人在社會上所保持之人格及地位，達貶損其評價之程度
    ，且臺語文化並非即為粗俗不堪，亦絕非具草根性即認此語
    之含義，是被告所罵三字經，且同為大學教職之高級知識份
    子，依據社會通念，顯屬侮辱之言語甚明。再按刑法侮辱罪
    所謂公然，係指不特定多數人得以共見共聞之狀態，不以實
    際上果已共見共聞為必要，但必在事實上有不特定人或多數
    人得以共見或共聞之狀況。又此多數人固指人數眾多，非經
    相當時間分辨，難以計數者而言，惟其人數之計算仍應視該
    罪之立法意旨及實際情形加以認定。本件在未上鎖之系辦公
    室開系務會議，自當有在場或其他不特定人得以共見共聞，
    顯已達公然狀態，而被告於得以共聞共見之系務議會中，參
    加合議者大都為同系之大學老師，預見其言詞足以使告訴人
    午○○老師感受侮辱，仍為客觀上足使人感受侮辱之言詞，
    被告有損害告訴人午○○老師名譽之故意，應堪認定。從而
    本案公然侮辱人部分，已事證明確。
  (五)再查，就被告丁○○涉犯誹謗罪部分，被告丁○○雖再辯稱
    ：我講的意思是不准學生向學校報案，不是不准向警察局報
    案云云。然查，被告丁○○於起訴書所載時、地向證人蘇文
    彬、辰○○、癸○○指摘及傳述「... 午○○老師於94年12
    月27日下午6時許，駕駛自用小客車，在學校校門口撞擊學
    生林孟儀、辛○○2人，2名學生受傷後，竟向該受傷學生及
    家長【恐嚇】不准報案..... 」等言語之事實，有錄音帶譯
    文：「她撞倒我們學生，還恐嚇人家不准報案，帶二個律師
    去恐嚇家長？…」（附於96年度他字672號，第65頁）及光
    碟附卷可證外，尚有證人辛○○於審理中詰證稱：「她叫我
    們不要去報，午○○老師說她想要私下解決，不想讓我跟學
    校講」、「我只記得她有講過，不記得在什麼地方講的」等
    語。及證人庚○○於審理中具詰證稱：「因我們住臺北，車
    禍發生在學校，是老師打電話跟我說出車禍，那時我們也不
    曉得有無報案，我太太當天晚上十一點多到醫院，我們到醫
    院看小孩，又急著馬上處理小孩傷勢，我們以為老師有去報
    案，我們不知道老師有沒有去報案，也沒有問過老師。等到
    小孩出院回到臺北，我打電話去派出所問，老師有無報案，
    警察說這種事情已經隔了一個禮拜，現場已經破壞，警察建
    議我們私下解決，如果不能解決，我們可以告她傷害，我就
    寫信跟李老師報告」、「（當時你女兒住院，蘇老師是否自
    己去看你女兒，還是有別人陪同她去？）都是她一個人」、
    「（蘇老師有無跟你提到叫你不要報案的事？）答：沒有」
    等語，由以上證詞，均可證告訴人午○○老師確無恐嚇車禍
    被害人及其家長不得報案之情事。
  (六)另查，證人辰○○於本院審理中具詰證稱：「…那時候張俊
    嵥陪同我去跟李主任談，那時候李主任說系上沒有這二位同
    學也沒關係，李主任批評蘇老師是弄狗相咬，其他要看錄音
    筆的內容」，且證人張峻嵥亦到庭詰證稱：「錄音的部分是
    第一天，第一天我記得是禮拜一的三、四節，是甲○○老師
    的課，那天系辦公事請工讀生來請辰○○到系辦公室，那天
    我跟他一起去，第一天是我跟辰○○跟李主任，第二天是包
    含學務長、總共四個人，在場有我、辰○○、李主任、學務
    長」、「辰○○被李主任罵他是傳聲筒，第一天就講這些內
    容，李主任要解釋這些內容，李主任解釋辰○○為何被李主
    任罵傳聲筒，還有講到蘇老師的事」、「（講到蘇老師什麼
    事？）我忘記了，錄音筆有錄到」、「第二天是隔天早上，
    談的內容跟前一天的事一樣，也是解釋辰○○為何被罵傳聲
    筒，那天學務長去調解」、「（第二次李主任有無批評蘇老
    師？）印象中有，內容跟第一天一樣」等語。由以上之證詞
    ，足徵被告確有在起訴書所載時、地，對證人辰○○、張俊
    嵥、蘇文彬指摘及傳述告訴人恐嚇車禍被害學生及家長不得
    報案之事。又證人蘇文彬復於審理中證稱：「…因為我進進
    出出，我也沒有注意聽，也忘記了」等語（以上參見本院
    97.6.30.審理筆錄），顯見該場所並非密閉之空間，再佐以
    前揭證人壬○○、己○○上開證述：系辦公室旁距離主任辦
    公室僅5步之遙等語，亦可證被告丁○○之言論係多數人所
    得以共見聞，堪認被告丁○○確有將上開言論散布於眾之意
    圖。綜上所述，被告丁○○犯有誹謗之犯行，亦足堪認定。
二、核被告丁○○所為，係犯刑法第309條第1項之公然侮辱罪、
    第310條第1項之誹謗罪。被告97年4月9日、10日兩日，2次
    之犯行，係同一犯意，同一犯罪行為之接續行為，屬實質上
    一罪。爰審酌被告主持系務會議，因與告訴人起衝突或以學
    務長身分處理學生問題而觸犯本案二罪，參酌被害人所受損
    害及被告之犯後態度等一切情狀，分別量處如主文所示之刑
    ，並諭知易科罰金之折算標準。又被告犯罪時間在96年4 月
    24日以前，合乎中華民國96年罪犯減刑條例第2條第3款之規
    定，依法各減輕其刑二分之一，並諭知易科罰金之折算標準
    ，同時定其應執行刑及易科罰金之折算標準。
三、按宣告緩刑，應就被告有無再犯之虞及能否由於刑之宣告而
    策其自新等加以審酌，與犯罪情節是否可原，並無關係（參
    看最高法院29年上字第26號及49年台上字第281號判例）；
    宣告緩刑，宜就被告有無再犯之虞，及能否由於刑罰之宣告
    而策其自新等客觀上是否以暫不執行為適當加以審酌，並敘
    明其理由（錄自刑事確定裁判指正第二輯）；各法院辦理刑
    事案件，應體會刑事政策，依法適當運用緩刑制度，特提示
    運用緩刑制度注意事項請查照參考。．．．二、為期緩刑制
    度能作適當之運用，特提示注意事項如左：（二）緩刑要件
    中所謂「以暫不執行為適當」，應妥適認定。左列各款情形
    可供參考：１、偶發初犯，情節輕微，無再犯之虞者。２、
    身患疾病，不適於執行刑罰者。５、自首或由其犯罪後之態
    度足信無再犯之虞者（司法院70年11月19日（70）院台廳二
    字第06179號函）；又緩刑之宣告與否，乃實體法上賦與法
    院得為自由裁量之之事項，法院行使此項職權時，固應受比
    例原則與平等原則等一般法律原則之支配；然此所稱之比例
    原則，指行使此項職權判斷時，須符合客觀上之適當性、相
    當性與必要性之價值要求，不得逾越此等特性之程度，用以
    維護其均衡；而所謂平等原則，非指一律齊頭之平等待遇，
    應從實質上加以客觀判斷，對相同之條件事實，始得為相同
    之處理，倘若條件事實有別，則應本乎正義理念，分別予以
    適度之處理，禁止恣意為之，最高法院88年度台上字第328
    號判決可稽，準此本件被告丁○○教授時任亞洲大學財經法
    律系系主任，屬高級知識份子，同為大學作育英才，參與被
    告並無前科，未曾受過有期徒刑以上刑之宣告，有臺灣高等
    法院被告前案紀錄表1份附卷可佐，本院認丁○○教授經此
    偵審教訓，應體認慈濟功德會證嚴法師在靜思語所言「口說
    好話，如吐蓮花，口出惡言，如吐毒蛇」、「尊重他人，就
    是莊嚴自己」、「理直要氣和」等開示，知所檢討警惕，應
    無再犯之虞，因而所宣告之刑，以暫不執行為適當，併予宣
    告緩刑2年，以啟自新。
乙、公訴不受理部分：
一、公訴意旨略以：被告卯○○為亞洲大學財經法律系學生，亦
    係午○○所教授學生之一，竟基於誹謗之犯意，於96年4 月
    27日，由自己電腦上網連線至該校之公開網站上 (屬於批踢
    踢實業坊之公開網站內)，進而張貼並散佈「.. 上課那樣上
    是在上殺小啦.... 抄一下就在靠杯.. 說那是智產權... 智
    你媽姬芭啦.... 幹一想到就整個賭欄.. 」等文字，足以毀
    損午○○之名譽，因認被告涉有刑法第310條第2項之誹謗罪
    云云。
二、按告訴乃論之罪，告訴人於第一審辯論終結前得撤回其告訴
    ，又告訴經撤回者，應諭知不受理之判決，刑事訴訟法第
    238條第1項、第303條第3款定有明文。
三、本件告訴人午○○老師對被告卯○○妨害名譽案件，公訴人
    認被告係犯刑法第310條第2項之罪，依同法第314條之規定
    須告訴乃論，茲據告訴人午○○老師願原諒被告卯○○，並
    於97年7月1日具狀撤回其告訴，揆諸前開說明，應不經言詞
    辯論，諭知不受理之判決。
據上論斷，應依刑事訴訟法第299條第1項前段、第303條第3款、
第307條，刑法第309條第1項、第310條第1項、第41條第1項前段
、第51條第6款、第74條第1項第1款，中華民國96年罪犯減刑條
例第2條第3款、第7條，刑法施行法第1條之1第1項、第2項，判
決如主文。
本案經檢察官乙○○到庭執行職務。
中    華    民    國    98    年    2     月    19    日
                  刑事第二庭    法  官  郭德進
以上正本證明與原本無異。
如不服本判決應於收受判決後10日內向本院提出上訴書狀，並應
敘述具體理由；其未敘述上訴理由者，應於上訴期間屆滿後20日
內向本院補提理由書（均須按他造當事人之人數附繕本）「切勿
逕送上級法院」。
                                書記官  陳惠玲
中    華    民    國    98    年    2     月    19    日
附錄論罪科刑法條
中華民國刑法第309條第1項
（公然侮辱罪）
公然侮辱人者，處拘役或 3 百元以下罰金。
中華民國刑法第310條第1項
（誹謗罪）
意圖散布於眾，而指摘或傳述足以毀損他人名譽之事者，為誹謗
罪，處1年以下有期徒刑、拘役或5百元以下罰金。


司法院資訊處製作；財團法人民間司法改革基金會備份。
